臺灣高雄地方法院民事判決             99年度重訴字第175號
原      告  朱正一
訴訟代理人  薛西全律師
            劉妍孝律師
被      告  高雄市田寮區農會
法定代理人  黃敬育
訴訟代理人  葉美利律師
            吳春生律師
            蔡念辛律師
上列當事人間請求拆屋還地等事件，本院於民國100 年11月16日
言詞辯論終結，判決如下：
    主    文
被告應將坐落高雄市○○區○○段，如附表及附圖編號A 至H 所
示之地上物拆除，並將占用土地返還與原告。
被告應給付原告新臺幣肆拾壹萬仟陸佰肆拾玖元，及自民國一
○○年六月十二日起至清償日止，按週年利率百分之五計算之利
息；並自民國一○○年六月十二日起，至履行第一項所示拆除義
務及返還土地之日止，按月給付原告新臺幣伍仟伍佰玖拾元。
原告其餘之訴駁回。
訴訟費用由被告負擔。
    事實及理由
一、按訴狀送達後，原告不得將原訴變更或追加他訴，但擴張或
    減縮應受判決事項之聲明者，不在此限。民事訴訟法第255
    條第1 項第3 款定有明文。經查，原告起訴原聲明：(一)被告
    應將坐落高雄市田寮區（前為高雄縣田寮鄉，以下均同）崇
    西段（下簡稱崇西段）1521地號、1533地號、1544地號、15
    52地號及1553地號土地（下各簡稱1521地號、1533地號、15
    44地號、1552地號、1553地號土地）上之建物，即門牌代表
    號碼為高雄市○○區○○村○○路82號房屋及倉庫等建物（
    下稱系爭建物）予以拆除，並返還上開土地（占用面積以地
    政機關實測為準）。(二)被告應給付原告新臺幣（下同）1,11
    3,582 元，及起訴狀繕本送達翌日起至清償日止按年息5%計
    算之利息，並自起訴狀繕本送達翌日起至返還上開土地之日
    止，按月給付原告18,560元。嗣因高雄市○○地○○路竹地
    政事務所（前為高雄縣路竹地政事務所，下稱路竹地政事務
    所）實際測量占用面積後，於本院審理中具狀變更聲明為：
    (一)被告應將如附表及附圖所示編號A 至H 之地上物拆除，並
    返還占用土地（又原告就附圖編號E 地上物，雖記載為坐落
    於1522地號及1552地號土地上，然依附圖所示，編號E 地上
    物係坐落於1544地號及1552地號土地上，是原告就此部分之
    記載，顯係誤載）。(二)被告應給付原告1,034,122 元，及自
    民國100 年6 月8 日民事變更訴之聲明暨陳報狀送達翌日起
    至清償日止，按週年利率5%計算之利息，並自上開書狀繕本
    送達翌日起至返還上開土地之日止，按月給付原告13,975元
    （見本院卷第212 至213 頁），核其所為乃減縮應受判決事
    項之聲明，揆諸前引規定，係屬有據。
二、原告主張：1521地號、崇西段1522地號（下稱1522地號）、
    1533地號、1534地號、1544地號、1552地號、1553地號土地
    （下稱系爭土地）、崇西段1534地號及1568地號（下稱1534
    地號、1568地號）土地，均為原告所有，詎被告竟在其上興
    建系爭建物，而無權占用如附表及附圖A 至G 所示之土地，
    經多次催告被告返還土地或協談價購土地事宜，均無結果，
    爰依物上請求權請求被告拆除系爭建物，返還占用之土地。
    又被告無權占用附表及附圖所示土地，受有相當於租金之利
    益，原告自得請求被告給付自94年4 月2 日起迄今74個月，
    按占用面積及申報地價年息10% 計算之不當得利，共計1,03
    4,122 元，並請求自100 年6 月8 日民事變更訴之聲明暨陳
    報狀繕本送達翌日起至返還占用土地日止，按月給付不當得
    利13,975元等情。爰依民法第767 條前段物上請求權及民法
    第179 條不當得利之法律關係提起本訴，並聲明：如前所述
    。
三、被告辯稱：被告前身為「高雄縣田寮合作社」，再前身為「
    田寮信用購買販賣利用組合」，於39年1 月25日正式立案為
    「田寮區農會」，朱萬成於39年間即提供其所有，門牌號碼
    為前高雄縣田寮鄉南安村125 號之磚造房屋（下稱南安村12
    5 號房屋）作為被告辦公廳舍之用。嗣因不敷使用，遂於40
    幾年間，經朱萬成同意後，遷移至系爭土地並興建辦公室及
    倉庫，期間朱萬成亦曾爭取經費以利被告在系爭土地興建地
    上物，且被告興建地上物時亦取得同意書，並經前高雄縣政
    府（現為高雄市政府）准許興建，是被告既經朱萬成同意始
    占用系爭土地，自屬有權占用，而原告為朱萬成之繼承人自
    應繼受系爭土地之使用借貸法律關係。再者，縱認被告與朱
    萬成就系爭土地未成立使用借貸關係，然觀諸被告46年11月
    30日第三屆第十二次會員代表大會紀錄節本，可知朱萬成已
    將原租借予被告之辦公廳房屋以18,000元出售與被告，且依
    當時物價及幣值，18,000元之售價，應包含辦公廳之房屋及
    坐落土地在內，故被告並非無權占用系爭土地。又系爭土地
    嗣後以「更正登記」為由，登記為朱萬成所有，則系爭房屋
    與系爭土地所有權人曾同屬朱萬成所有，而朱萬成僅出售辦
    公廳房屋，應類推適用民法425 條之1 第1 項規定，推定在
    房屋使用期限內，就坐落土地有租賃關係存在。另被告於興
    建系爭房屋時即以取得地上權之意思，和平繼續占有系爭土
    地，迄今將近60年，已取得登記為地上權人之資格，並非無
    權占有系爭土地。末者，系爭土地及1534地號、1568地號土
    地位於鄉村地區，實際使用價值甚低，故應以申報地價4%計
    算相當於租金之不當得利等語，資為抗辯。並聲明：原告之
    訴駁回。
四、兩造不爭執事項：
  (一)系爭土地係原告於68年6 月22日因繼承而取得，並於73年10
    月2 日登記為原告所有。1534、1568地號土地則係於76年3
    月5 日以買賣為原因登記為原告所有。
  (二)原告於81年間曾就系爭房屋坐落土地購買事宜，聲請高雄市
    田寮區調解委員會調解，有聲請調解筆錄、調解通知為證（
    見本院卷第16、17頁）
  (三)被告占用系爭土地、1534地號及1568地號土地之面積，均如
    路竹地政事務所99年9 月17日法字第960 -964號複丈成果圖
    （即附圖）、100 年1 月4 日法字第26號複丈成果圖所示。
五、兩造於審理中協商之爭點（見本院卷第266頁）：
  (一)被告是否無權占用系爭土地、1534地號及1568地號土地？原
    告請求拆屋還地，有無理由？
  (二)原告請求不當得利，有無理由？若有，金額如何計算為適當
    ？
六、本院得心證之理由如下：
  (一)被告是否無權占用系爭土地、1534地號及1568地號土地？原
    告請求拆屋還地，有無理由？
  1.按所有人對於無權占有或侵奪其所有物者，得請求返還之；
    對於妨害其所有權者，得請求除去之；有妨害其所有權之虞
    者，得請求防止之，民法第767 條定有明文。次按，當事人
    主張有利於己之事實者，就其事實有舉證之責任，民事訴訟
    法第277 條定有明文；又以無權占有為原因，請求返還土地
    者，占有人對土地所有權存在之事實無爭執，而僅以非無權
    占有為抗辯者，土地所有權人對其土地被無權占有之事實無
    舉證責任，占有人自應就其取得占有係有正當權源之事實證
    明之（最高法院85年度台上字第1120號判決意旨參照）。
  2.本件原告主張被告係屬無權占有之事實，為被告所否認，揆
    諸上開說明，自應由被告就其占用系爭土地、1534地號及15
    68地號土地係有合法權源之有利於己事實，負舉證之責任。
    而本件被告就其所辯已向朱萬成購買系爭房屋坐落之系爭土
    地，故為有權占有；又縱使不能證明有買賣關係存在，亦足
    以推論其係經朱萬成同意始占用系爭土地，彼此間有使用借
    貸關係，原告為朱萬成之繼承人，自應繼受其與朱萬成間之
    使用借貸關係云云，係舉被告52年3 月10日第五屆第二次會
    員代表大會紀錄節本、被告47年2 月14日第三屆第三次會員
    代表大會紀錄節本、房屋租貸契約書、被告46年9 月24日第
    三屆第10次理事會議紀錄、被告46年11月30日第三屆第十二
    次理事會紀錄節本（均影本，見本院卷第229 至235 頁、第
    200 至202 頁）各1 份，資為佐證。然查：
  (1)1534地號及1568地號土地，係於76年3 月5 日以買賣為原因
    登記為原告所有，並非繼承自朱萬成，則不論朱萬成是否與
    被告間就系爭土地成立買賣、使用借貸或租賃法律關係，或
    原告是否繼承朱萬成與被告間之法律關係，均與原告因買賣
    而取得之1534地號及1568地號土地無涉，且被告就其有權占
    用1534地號及1568地號土地，迄未提出相關事證資為佐證，
    自不能認被告係有權占用1534地號及1568地號土地。
  (2)再觀諸被告提出之房屋租貸契約書，其內容係被告當時之理
    事長，將南安村125 號房屋出租予前高雄縣田寮鄉鄉長作為
    辦公廳舍之用（見本院卷第232 至233 頁），姑不論南安村
    125 號房屋是否原為朱萬成所有，或其曾否提供予被告充當
    辦公聽舍使用，並於日後出租南安村125 號房屋時仍擔任房
    屋租貸契約之連帶保證人，然兩造既不爭執南安村125 號房
    屋係被告遷建前之辦公處所，並未占用系爭土地之事實（見
    本院卷第175 頁、第243 頁），足見南安村125 號房屋與系
    爭土地全然無關，則被告以朱萬成曾提供南安村125 號房屋
    作為被告之辦公廳舍使用乙節，推論朱萬成亦同意被告占用
    系爭土地興建系爭房屋，在別無其他客觀證據足資佐證之情
    形下，尚嫌無據。
  (3)依被告提出之46年9 月24日第3 屆第10次理事會議紀錄固記
    載：「現在辦公廳原係朱萬成先生私有房屋，為四十四年度
    新建倉庫時受其諾將辦公廳基地變為倉庫基地，辦公廳遷為
    現地址。今為朱萬成先生意欲將該房屋出賣與本會，其價格
    台幣壹萬伍仟元之程度... 」、「委任理事長、常務監事、
    總幹事、王理事蟾等四人接洽決定價款收買後，次回理事會
    提出報告」（見本院卷第197 至198 頁）；被告46年11月30
    日之第12次理事會議紀錄亦記載：「本會向朱萬成先生租借
    之辦公廳房屋由出租人願意出賣本會，以前次理事會議決，
    指派本人、常務監事、王理事、蟾總幹事等四人前往接洽結
    果，以新台幣壹萬捌仟元之價款出賣本會，買賣成立請追認
    。議決：照原案通過。」（見本院卷第201 頁）；被告52年
    3 月10日第五屆第二次會員代表大會紀錄節本則記載：「林
    總幹事：本會前建築房屋是受土地權利人朱省議員（即朱萬
    成）准其建築」（見本院卷第229 頁）；被告47年2 月14日
    第三屆第三次會員代表大會紀錄節本復記載：「受朱省議員
    （即朱萬成）的絕大的幫忙得到農復會、糧食局補助四拾坪
    新建倉庫一棟總建經費拾陸萬貳千元... 新建本會會議室一
    棟，對朱省議員買收辦公廳等」等語（見本院卷第230 至23
    1 頁），然上開會議紀錄均僅為被告內部會議文件，核其本
    質尚屬被告所屬成員單方之陳述，則在被告未能提出朱萬成
    亦參與會議或曾同意會議紀錄等相關事證之情形下，自不能
    僅憑前揭會議紀錄逕認朱萬成已同意出售或借用系爭房屋及
    坐落之系爭土地。再者，被告迄本件言詞辯論終結之日止，
    均未能提出朱萬成同意出售或借用爭房屋及坐落土地予被告
    之客觀事證，例如書面契約、交付買賣價金之匯款證明等資
    料，供本院調查審認，尚難認被告就朱萬成同意出售或借用
    系爭土地乙節，已盡舉證之責，故被告與朱萬成間就系爭房
    屋或系爭土地間有買賣或使用借貸之法律關係存在，尚屬不
    能證明。至訴外人即朱萬成之胞弟朱萬吉縱確於39年間擔任
    被告之常務理事（見本院卷第28頁農會立案證書），亦不能
    據此事實，推論朱萬成已同意被告無償使用系爭土地。
  (4)被告辯稱被告之辦公廳舍自朱萬成所有之南安村125 號房屋
    ，遷移至系爭土地並興建新辨公廳舍，期間朱萬成數度以指
    導員身份出席參加被告代表大會，與被告關係密切且互動頻
    繁，均未見朱萬成有反對被告使用系爭土地或請求返還系爭
    土地之意，是朱萬成應有默示被告使用之意思，應成立使用
    借貸契約云云，並提出被告44年2 月27日第二屆第三次會員
    代表大會53年3 月21日田寮區農會第五屆第三次會員代表大
    會、54年3 月4 日田寮區農會第五屆第四次會員代表大會、
    56年3 月10日田寮區農會第五屆第三次會員代表大會會議紀
    錄及簽到簿為證（見本院卷第184 至194 頁）。惟默示之承
    認，與單純之沉默不同，須依義務人之舉動，或其他情事足
    以間接推知其有承認之意思者，始足當之（最高法院74年度
    台上字第1053號、76年度台上字第891 號判決參照）。本件
    被告抗辯其在系爭土地上搭建系爭房屋之事實，固為原告所
    不爭執，然朱萬成縱使出席被告代表大會時，未要求被告拆
    除系爭房屋或為排除侵害之請求，亦僅能認係單純沉默，尚
    不能依此即認朱萬成有默示被告使用之意。再觀諸被告前揭
    所提4 次會員代表大會會議紀錄，並無被告之總幹事、理事
    長或會員代表就占用系爭土地相關事宜之發言紀錄，則朱萬
    成自無可能就被告占用系爭土地為默示同意之舉動。是被告
    執此為辯，亦不可採。
  (5)被告抗辯其與朱萬成間就系爭土地縱未成立使用借貸之法律
    關係，然因朱萬成於46年間將原租借予被告之辦公廳房屋（
    系爭房屋之一部分）以18,000元出售與被告，而朱萬成嗣於
    70年間登記為系爭土地之所有權人，已有土地及房屋非屬一
    人之情事，應類推適用民法425 條之1 第1 項規定，推定在
    房屋使用期限內，有租賃關係。至系爭房屋其餘之辦公廳房
    屋及倉庫，同屬徵得朱萬成同意而建築使用，且因土地與房
    屋、倉庫仍非屬同一人，亦應類推適用民法425 條之1 第1
    項規定，推定在房屋使用期限內，有租賃關係。然被告上開
    抗辯之立論基礎前提，在於朱萬成曾同意出售系爭房屋或同
    意借用系爭土地供被告興建系爭房屋，惟被告不能證明其與
    朱萬成間就系爭房屋及其坐落土地有買賣關係存在，亦無法
    證明朱萬成同意借用系爭土地供被告興建房屋，業如前述，
    是被告執以類推適用之基礎事實，既屬不能證明，則被告辯
    稱其與朱萬成間就系爭土地成立應有租賃關係存在，原告應
    繼受該租賃關係云云，即乏依據。
  (6)末按因時效而取得地上權登記請求權者，不過有此請求權而
    已，在未依法登記為地上權人以前，仍不得據以對抗土地所
    有人而認其並非無權占有（最高法院69年度第5 次民事庭會
    議決議參照）；占有人因時效而取得地上權登記請求權者，
    以已具備時效取得地上權之要件，向該管地政機關請求為地
    上權登記，如經地政機關受理，則受訴法院即應就占有人是
    否具備時效取得地上權之要件，為實體上裁判（最高法院80
    年度第2 次民事庭會議決議參照）。查被告僅空言為此抗辯
    ，並未提出任何證據以實其說，且縱認被告確實逾20年和平
    繼續公然占有系爭土地，然揆諸上揭說明，被告亦不過享有
    因時效取得地上權登記請求權，則於其以時效取得為由向地
    政機關請求登記為地上權人，並經受理前，自難認被告係有
    權占有，是被告前開所辯云云，亦無足採。
  3.綜上，被告前開所辯，均不能證明其係有權占用系爭土地及
    1534地號及1568地號土地，則被告以其所有之系爭房屋，占
    用如附表及附圖所示編號A 至H 之土地，自屬無權占用，則
    被告本於物上請求權權，請求被告拆除如附表及附圖編號A
    至H 所示之地上物，並返還占用之土地，於法即屬有據。
  (二)原告請求不當得利，有無理由？若有，金額如何計算為適當
    ？
  1.按無法律上原因而受有利益，致他人受損害者，應返還其利
    益，民法第179 條定有明文。而無權占有他人之土地，可能
    獲得相當於租金之利益，並致土地所有權人無法對土地為使
    用收益，而受有同額之損害，應為社會通常觀念（最高法院
    61年台上字第1695號判例參照）。本件被告占用土地，並無
    法律上原因而受有利益，致原告受有損害，是原告依民法第
    179 條規定，請求被告給付自94年4 月2 日起至100 年6 月
    1 日止，74個月間相當於租金之不當得利，即屬有據。
  2.按城市地方房屋之租金，以不超過土地及其建築物申報總價
    額年息10% 為限。此項規定，於租用基地建築房屋之情形亦
    準用之，土地法第97條第1 項、第105 條分別定有明文。又
    所謂年息10% 為限，乃指基地租金之最高限額而言，並非必
    須照申報價額年息10% 計算之，尚須斟酌基地之位置，工商
    繁榮程度、使用人利用基地之經濟價值、所受利益，彼等關
    係及社會感情等情事，以為決定。另土地法第97條第1 項規
    定所謂之土地價額，依同法施行法第25條之規定，係指法定
    地價而言。法定地價依同法第148 條規定，係指土地所有權
    人依土地法所申報之地價。
  3.查，關於系爭土地、1534地號及1568地號土地相當於租金之
    不當得利，除1568地號土地申報地價應按每平方公尺120 元
    計算，其餘地號土地則均按每平方尺1,200 元計算，及被告
    占用土地之面積，均如附表及附圖所示等情，為兩造所不爭
    執（見本院卷第265 頁），且有路竹地政事務所99年9 月17
    日法字第960-964 號複丈成果圖（即附圖）、100 年1 月4
    日法字第26號複丈成果圖2 份在卷可憑，洵堪認定（見本院
    卷第126 頁、第152 頁）。另本院審酌系爭土地、1534地號
    及1568地號土地，位在高雄市田寮區，非屬高雄市商業活動
    中心區域，且對外聯通之道路僅為雙向二車道之柏油路，鄰
    近有田寮區郵局、田寮區公有零售市場、田寮區衛生所等機
    構，附近大多為2 至4 層樓房，僅開設有機車行、加水站、
    水果攤，商業活動程度低落等情，有本院勘驗現場照片、林
    務局98年9 月11日航測圖1 份及被告提出之照片4 張在卷可
    稽（見本院卷第116 至124 頁、第92-1頁、第178 至179 頁
    ），認應按上開土地申報地價總額年息4%計算相當於租金之
    不當得利為適當。依此標準計算，被告自94年4 月2 日止迄
    100 年6 月1 日止74個月占用期間，所受相當於租金之不當
    得利，應為413,649 元（計算式：【《占用1568地號土地
    部分：申報地價每平方公尺120 元×2.82平方公尺＝338.4
    元》＋《占用其餘地號土地部分：申報地價每平方公尺1,
    200 元×1397.18 平方公尺＝1,676,616 元】×年息4%×74
    個月÷12＝413,649 元，元以下四捨五入）；每月所受相當
    於租金之不當得利，則為5,590 元（計算式：《占用1568
    地號土地部分：申報地價每平方公尺120 元×2.82平方公尺
    ＝338.4 元》＋《占用其餘地號土地部分：申報地價每平
    方公尺1,200 元×1397.18 平方公尺＝1,676,616 元】×年
    息4%×÷12＝5,590 元，元以下四捨五入），原告逾此範圍
    之請求，即屬過高，難認有據。
七、綜上所述，原告主張系爭土地、1534地號及1568地號土地為
    其所有，被告自94年4 月2 日起，即以附表及附圖所示地上
    物無權占用土地既屬可採。從而，原告本於民法第767 條物
    上請求權規定，請求被告應將如附表及附圖編號A 至H 所示
    ，面積共計1,400 平方公尺土地之地上物拆除，並將占用土
    地返還原告，為有理由，應予准許。又原告併依民法第179
    條不當得利法律關係，請求被告給付自94年4 月2 日起迄10
    0 年6 月1 日止74個月，相當於租金之不當得利413,649 元
    ，及自100 年6 月8 日民事變更訴之聲明暨陳報狀送達翌日
    即100 年6 月12日（見本院卷第277 頁掛號郵件收件回執）
    起至清償日止，按週年利率5%計算之法定遲延利息，暨自上
    開陳報狀送達翌日即100 年6 月12日起至拆除地上物返還系
    爭土地之日止，按月給付相當於租金之不當得利5,590 元，
    為有理由，應予准許。至逾此部分之請求，為無理由，應予
    駁回。末按，以一訴附帶請求其孳息、損害賠償、違約金或
    費用者，不併算其價額，民事訴訟法第77條之2 第2 項定有
    明文。經核，本件原告請求拆屋還地部分，被告受全部敗訴
    之判決，自應負擔此部分訴訟費用，至原告請求相當租金之
    不當得利部分，依前揭規定，不併算其價額，故未徵收此部
    分之訴訟費用，則原告雖就不當得利部分受部分敗訴之判決
    ，仍無須負擔訴訟費用，爰依民事訴訟法第79條規定，命被
    告負擔全部訴訟費用。
八、本件事證已明，兩造其餘攻擊防禦方法及舉證，經審酌與判
    決結果不生影響，爰不一一論述，附此敘明。
九、據上論結，本件原告之訴為一部有理由，一部無理由，爰依
    民事訴訟法第79條，判決如主文。
中    華    民    國  100     年    11    月    30    日
                  民事第五庭  法  官  李育信
以上正本係照原本作成。
如不服本判決，應於送達後20日內，向本院提出上訴狀並表明上
訴理由，如於本判決送達前提起上訴者，應於判決送達後10日內
補提上訴理由書（須附繕本）。
中    華    民    國  100     年    11    月    30    日
                              書記官  陳孟琳
 附表
┌──┬──────────────┬────────┐
│附圖│坐落土地地號（高雄市田寮區崇│占用面積（平方公│
│編號│西段）                      │尺）            │
├──┼──────────────┼────────┤
│A   │1521地號                    │共2.42平方公尺  │
├──┼──────────────┼────────┤
│B   │1521地號、1522地號          │共211.91平方公尺│
├──┼──────────────┼────────┤
│C   │1522地號、1533地號、1534地號│共349.27平方公尺│
├──┼──────────────┼────────┤
│D   │1522地號、1544地號          │共206.58平方公尺│
├──┼──────────────┼────────┤
│E   │1544地號（原告誤載為1522地號│共208.20平方公尺│
│    │）、1552地號                │                │
├──┼──────────────┼────────┤
│F   │1522地號、1552地號、1553地號│共280.23平方公尺│
├──┼──────────────┼────────┤
│G   │1552地號、1553地號、1568地號│共124.90平方公尺│
│    │                            │（其中占用1568地│
│    │                            │號土地部分為2.26│
│    │                            │平方公尺）      │
├──┼──────────────┼────────┤
│H   │1553地號、1568地號          │共16.49 平方公尺│
│    │                            │（其中占用1568地│
│    │                            │號土地部分為0.56│
│    │                            │平方公尺）      │
├──┼──────────────┴────────┤
│合計│1,400 平方公尺                                │
│    │（其中占用1568地號土地部分為2.82平方公尺；其餘│
│    │地號土地部分則為1,397.18平方公尺）            │
└──┴───────────────────────┘